臺灣高等法院刑事裁定
111年度毒抗字第677號
抗  告  人  臺灣桃園地方檢察署檢察官 
被      告  李俊輝



上列抗告人因被告違反毒品危害防制條例案件，不服臺灣桃園地
方法院中華民國111年6月30日所為裁定(110年度毒聲字第917號)
，提起抗告，本院裁定如下：
    主  文
原裁定撤銷，發回臺灣桃園地方法院。
    理  由
一、原裁定以：
(一)聲請意旨略以：被告基於施用第二級毒品甲基安非他命之犯
    意，於民國110年12月30日中午12時許為警採尿時起回溯120
    小時內之某時，在臺灣地區不詳地點，以不詳方式，施用甲
    基安非他命1次。嗣於同日中午12時，經警採集其尿液送驗
    ，檢驗結果呈安非他命、甲基安非他命陽性反應。爰聲請裁
    定將被告送勒戒處所觀察、勒戒。
(二)被告固否認有施用第二級毒品甲基安非他命之事實，然經採
    尿送驗，驗呈安非他命、甲基安非他命陽性反應，有應受尿
    液檢驗人尿液檢體採集送驗紀錄表、台灣檢驗科技股份有限
    公司濫用藥物實驗室檢驗報告在卷可稽(見毒偵卷第27、29
    頁)，是被告確有聲請意旨所載之施用第二級毒品甲基安非
    他命犯行，堪可認定。
(三)聲請意旨雖以被告經傳喚未到庭陳述意見及另案經有罪判決
    確定為由，認被告並無完成戒癮治療之決心，及不適宜為戒
    癮治療之緩起訴處分。然查，本件對於評估是否得以戒癮治
    療部分，臺灣桃園地方檢察署係於111年5月23日方以「平信
    」對被告戶籍地發送傳票，命被告應於111年6月6日下午3時
    40分至該署陳述意見，而被告未到庭等節，固有辦案進行單
    、報到單在卷可佐，然因前揭傳票係以平信寄送，因而卷內
    無回證可供查驗傳票是否確有合法送達被告，尚難確信抗告
    人已給予被告選擇是否要到庭陳述處遇意見之機會。至於被
    告固因竊盜案件經原法院以110年度壢簡209號判決判處有期
    徒刑4月，並經同法院110年度簡上字447號判決上訴駁回確
    定，有本院被告前案紀錄表在卷可稽，但該案為得易科罰金
    之刑度，尚難遽信被告將來必有因「在監所內」而「難予從
    事戒癮治療」之情況。綜上所述，抗告人提出之理由，尚難
    支持抗告人行使本案裁量權之結論，且抗告人行使裁量權前
    ，亦未能確保被告有陳述意見之機會，爰認本案聲請與法不
    合，應予駁回。
二、按109年1月15日修正公布、同年7月15日施行之毒品危害防
    制條例第20條第3項規定：「依前項規定為觀察、勒戒或強
    制戒治執行完畢釋放後，3年後再犯第10條之罪者，適用前2
    項之規定」毒品危害防制條例第20條第1項、第3項明文規定
    。上開所謂「3年後再犯」，只要本次再犯(不論修正施行前
    、後)距最近1次觀察、勒戒或強制戒治執行完畢釋放，已逾
    3年者，即該當之，不因其間有無犯第10條之罪經起訴、判
    刑或執行而受影響(最高法院109年度台上字第3826號判決意
    旨參照)。又同條例第24條規定得由檢察官審酌個案情形，
    改以緩起訴處分方式轉介毒品施用者前往醫療院所治療；且
    依同條第4項(修正前為第3項)授權行政院訂定「毒品戒癮治
    療實施辦法及完成治療認定標準」，施用毒品之被告除有該
    標準第2條第2項各款事由(包括㈠緩起訴處分前，因故意犯他
    罪，經檢察官提起公訴或判決有罪確定；㈡緩起訴處分前，
    另案撤銷假釋，等待入監服刑；㈢緩起訴處分前，另案羈押
    或執行有期徒刑)，且有礙其完成戒癮治療期程者，不適合
    為附條件之緩起訴處分者外，檢察官得審酌是否適於為附條
    件之緩起訴處分，徵得被告同意並向其說明完成戒癮治療應
    遵守事項後，指定其前往治療機構參加戒癮治療。再，毒品
    危害防制條例所規定之觀察、勒戒處分，其立法意旨在幫助
    施用毒品者戒除毒癮，該處分之性質非為懲戒行為人，而係
    為消滅行為人再次施用毒品之危險性，目的在戒除行為人施
    用毒品之身癮及心癮措施；觀察、勒戒係導入一療程觀念，
    針對行為人將來之危險所為預防、矯治措施之保安處分，以
    達教化與治療之目的，可謂刑罰之補充制度，從而，毒品危
    害防制條例本身所規定之觀察、勒戒及強制戒治等保安處分
    ，雖兼具剝奪自由權利之性質，卻有刑罰不可替代之教化治
    療作用，是對於施毒者有利或不利之認定，端在何種程序可
    以幫助施用毒品之人戒除施用毒品之行為，尚非由法院逕行
    認定緩起訴戒癮治療係對施用毒品者較為有利。又檢察官適
    用刑事訴訟法第253條之1第1項及第253條之2對被告為緩起
    訴處分時，另應「參酌刑法第57條所列事項及公共利益之維
    護」，並「認以緩起訴為適當」者，始得為之。可認檢察官
    應以向法院聲請觀察、勒戒為原則，於例外符合上揭緩起訴
    處分之要件時，始得另為附命完成戒癮治療之緩起訴處分。
    而檢察官是否適用該規定對被告為緩起訴處分，自得本於上
    開規定及立法目的，妥為斟酌、裁量，始予決定。被告並非
    當然享有為附命完成戒癮治療之緩起訴處分之權利，被告縱
    提出該項聲請，亦僅在促請檢察官注意得否予以適用，檢察
    官並不受被告聲請之拘束。是檢察官就此裁量權之行使苟無
    濫用或不當情形，自不得任意指為違法（最高法院103年度
    台上字第2464號判決意旨參照)。且其裁量之結果，如認適
    於對被告為緩起訴處分者，固須於緩起訴處分中說明其判斷
    之依據，惟其如認為應向法院聲請觀察、勒戒者，此時因係
    適用原則而非例外，自無需贅語交代不適於為緩起訴處分之
    理由。　　
三、經查：
(一)被告前因施用毒品案件，經原法院裁定觀察勒戒後，因無繼
    續施用毒品傾向，於89年7月14日執行完畢釋放，並經臺灣
    桃園地方檢察署檢察官(下稱檢察官)以89年度毒偵字第3568
    號不起訴處分確定。嗣復因施用毒品案件，經同法院裁定觀
    察勒戒後，因無繼續施用毒品傾向，於103年1月24日執行完
    畢釋放，並經檢察官以103年度毒偵緝字第16號不起訴處分
    確定。之後，被告於104、105、106年間多次因施用毒品案
    件，經同法院為罪刑判決，並與另犯竊盜罪合併定其應執行
    刑，嗣於105年12月5日縮刑期滿執行完畢。又於109年間因
    施用毒品案件，與另犯之竊盜罪合併定執行刑有期徒刑11月
    確定，於110年9月29日執行完畢。另因於110年1月間犯竊盜
    罪，經同法院110年度壢簡字第209號判處有期徒刑4月確定
    ，目前在監執行，有本院被告前案紀錄表、在監在押紀錄表
    在卷可稽，足見被告有上開「毒品戒癮治療實施辦法及完成
    治療認定標準」所規定不適合為附條件之緩起訴處分之情形
    。
(二)又被告有檢察官聲請意旨所載於110年12月30日中午12時許
    為警採尿時起回溯120小時內之某時，施用第二級毒品甲基
    安非他命1 次，被告雖然否認上開犯行，惟有前述尿液檢驗
    報告及勘察採證同意書等件在卷可憑（見毒偵卷第25至29、
    33至37頁），被告顯然有聲請意旨所載之施用第二級毒品甲
    基安非他命之犯行，應堪認定。而被告本次施用毒品犯行，
    距其最近一次觀察勒戒執行完畢之日(103年1月24日)，已逾
    3年以上。 
(三)本件檢察官向法院聲請觀察勒戒之前，曾訂期通知被告應於
    110年6月6日下午3時40分到庭，然被告並未到，此有檢察官
    辦案進行單、點名單在卷可查(見毒偵卷第71、73頁)，而檢
    察官於個案為審酌被告是否適合以緩起訴處分方式轉介毒品
    施用者前往醫療院所治療，自有參酌前述「毒品戒癮治療實
    施辦法及完成治療認定標準」規定，以決定是否對被告試行
    戒癮治療程序，而通知被告並使其表示意見，然此通知之目
    的係因緩起訴處分轉介之戒癮治療，能否具成效，繫於被告
    是否有意願配合醫院所施之戒癮治療措施(包括定期採尿等
    情)，是上開通知被告之目的，係在探詢被告有無意願配合
    ，而非被告對於檢察官究竟選擇向法院聲請觀察勒戒或強制
    戒治保安處分，抑或以緩起訴處分附命戒癮治療之方式，有
    左右裁量權行使之決定作用。且檢察官於個案中為妥適行使
    上開裁量權，對於被告客觀上是否存有不適宜為附條件之緩
    起訴處分之情形，自有審酌之必要。
(四)抗告意旨以：檢察官綜合被告經寄發通知仍未到案及卷內各
    項事證，認以聲請觀察勒戒為適當之裁量權行使，法院本應
    予尊重，而參酌原法院裁定意旨所示，於被告另犯他案被判
    處有期徒刑之情形，是否檢察官均應傳喚被告，確認其對徒
    刑之執行方式及意願，始得聲請觀察、勒戒，剝奪檢察官裁
    量權之行使，而違背毒品危害防制條例第20條、第24條之明
    文規定，顯非允洽等語。如上述，參酌被告過往施用毒品之
    前科紀錄，被告容有不適合附命完成戒癮治療之緩起訴處分
    之情狀，而檢察官依毒品危害防制條例第20條第3項、第1項
    規定向原法院聲請對被告為觀察勒戒之裁定，似無裁量怠惰
    、違背法令，或有何重大明顯瑕疵可言，原裁定以上述理由
    ，認「聲請人提出之理由，尚難支持聲請人行使本案裁量權
    之結論，且聲請人行使裁量權前，亦未能確信被告有陳述意
    見之機會」等語，對檢察官上開裁量權之行使，顯係採較高
    之審查密度，且賦予檢察官超過法律所要求之義務，似有未
    洽。
四、綜上所述，原裁定未細究上情，顯欠允妥，抗告人據此指摘
    ，自非無據，為兼顧被告之審級利益，爰將原裁定撤銷，並
    發回原審法院詳查後更為妥適之裁定。 
據上論結，刑事訴訟法第413條前段，裁定如主文。　　
中　　華　　民　　國　　111 　年　　7 　　月　　29　　日
　                刑事第十三庭  審判長法　官　洪于智
　                                    法　官　黃玉婷
　                                    法　官　黃惠敏
以上正本證明與原本無異。
不得再抗告。
                                      書記官　吳錫欽
中　　華　　民　　國　　111 　年　　8 　　月　　2 　　日